智慧財產法院行政判決
　　　　　　　　　　　　　　　　　 99年度行商訴字第231號
　　　　　　　　　　　　　　　　民國100年3月10日辯論終結
原　　　告　東震股份有限公司
代　表　人　林重國
訴訟代理人　劉法正律師
　　　　　　楊祺雄律師（兼送達代收人）
複代理人　　陳怡彤律師
被　　　告　經濟部智慧財產局
代　表　人　王美花（局長）住同上
訴訟代理人　許淑真
上列當事人間因商標註冊事件，原告不服經濟部中華民國99年10
月20日經訴字第09906064260號訴願決定，提起行政訴訟，本院
判決如下：
　　主  文
原告之訴駁回。
訴訟費用由原告負擔。
    事實及理由
一、事實概要：
    原告前於民國98年10月13日以「滋潤」商標（下稱系爭商標
    ），指定使用於商標法施行細則第13條所定修正前商品及服
    務分類表第30類之「茶葉、茶葉製成之飲料、茶葉包、咖啡
    、咖啡製成之飲料、冰、調味用香料、蜂蜜、蜂膠、食用花
    粉、糖果、米果、餅乾、穀製點心片、蛋糕、年糕、發粿、
    綜合穀物纖維粉、杏仁粉、酵母」商品，向被告申請註冊。
    經其審查，認系爭商標圖樣上之中文「滋潤」有浸潤、潤澤
    之意，為所指定使用前揭之茶葉等商品之相關說明，應不准
    註冊，以99年8月5日商標核駁第0000000號審定書為「應予
    核駁」之處分。原告不服，提起訴願，經經濟部99年10月20
    日經訴字第09906064260號決定駁回，遂向本院提起行政訴
    訟。
二、原告之主張：
  (一)系爭「滋潤」商標並不違反商標法第23條第1項第2款之規定
    ：系爭商標圖樣上之中文「滋潤」2字係一種自我標榜隱喻
    之巧妙運用，雖有「浸潤、潤澤」之意，然之於所指定使用
    之茶葉、茶葉製成之飲料、茶葉包、咖啡、咖啡製成之飲料
    、冰、調味用香料、蜂蜜、蜂膠、食用花粉、糖果、米果、
    餅乾、穀製點心片、蛋糕、年糕、發粿、綜合穀物纖維粉、
    杏仁粉、酵母…等相關產品，並無直接傳達真實、明確的有
    關指定商品的特性、功用、品質或成分之概念予消費者，消
    費者仍需運用諸多的想像力，才能從商標間接獲得商品之品
    質、成分、特性等訊息，系爭商標充其量為一「暗示性商標
    」而已，並非商標法第23條第1項第2款所禁止註冊之說明性
    商標。
  (二)依商標審查一致性，系爭商標應獲准註冊：
1.按商標本身即具有廣告功能，一般廠商用以表彰商品之商標
    文字，尤其特別喜愛採用標榜性或隱含譬喻商品之字眼，俾
    使消費者易於記憶，同時達到商品廣告之功能。因此，在各
    類商品、服務中，以類似「滋潤」概念之文字申准註冊者，
    實不在少數，例如：「潤澤」、「滋補樂」、「滋養坊」、
    「滋養」、「滋養家」、「滋柔美」、「潤美精」、「潤的
    」、「e 潤」、「潤肌精」、「潤顏康」、「養膚」、「養
    臉」、「養生能量」、「滋精」、「滋優美」、「滋力」、
    「滋麗」、「滋眼」、「滋骨」、「養護」、「養體素」、
    「養肝康」、「養命」、「養生」、「養神蛋」、「養健」
    、「養命水」、「潤而猛」、「潤滑精典」等商標。
2.前開所舉之註冊商標中文均明顯存在有隱喻暗示之意味，足
    見商標專責機關即被告認可該等文字型態之可註冊性，並未
    將之認定為說明性商標而禁止其註冊。而此種型態之商標在
    消費市場上既已屬普通習見，消費者對此種型態商標之辨識
    能力，業因反覆觀看、接觸而大為提高，而得以藉之區辨商
    品來源為何。今就本案觀之，系爭商標圖樣上之「滋潤」，
    係原告信賴被告准許前開註冊商標時所持審查態度產生靈感
    設計而來，其縱隱喻有自我標榜之意味，但僅為一暗示性之
    文字表述。尤其，與「滋潤」涵義相似之「滋養」、「潤澤
    」…等都已有獲准註冊之前例，其充其量僅為隱喻性之文字
    ，暗喻有自我標榜之意味罷了。至此，系爭商標之構成態樣
    與表彰之概念與前述商標並無二致，依商標審查一致性，系
    爭商標實無前揭條款規定之違法事由，足堪確認。
  (三)關於原告所舉類似案情之註冊商標，被告與訴願機關不予採
    納並未說明理由，逕泛以「案情有異」等予以搪塞，屬於行
    政處分不備理由之違法。除原告於申請階段、訴願階段所提
    呈佐證之註冊商標外，今再舉出「亮麗」、「豐滿」等註冊
    商標供鈞院審酌，另於中國大陸亦有「滋潤」、「好滋潤」
    、「真滋潤」、「美滋潤」等商標獲准註冊，因同屬華語國
    家，對文字字義的認知應為相同或極為相近，在法規同樣禁
    止說明性商標註冊之情況下，所應獲准/禁止註冊之範圍應
    為相同，故一併提呈供參酌。觀諸原處分與訴願決定理由可
    知其係以「水」具有潤澤、滋養功能為論據，惟一來系爭商
    標所指定使用商品當中部分項目如茶葉、茶葉包、調味用香
    料、蜂蜜、蜂膠、食用花粉、酵母…等並不包含「水」，二
    來縱使該等商品包含「水」，亦不能謂只要含水之商品就會
    造成與「滋潤」2字產生直接聯想，被告與訴願機關對此均
    未提出任何實證說明。綜上，系爭「滋潤」商標並無商標法
    第23條第1項第2款規定之適用。
  (四)並聲明：1.原處分與訴願決定均撤銷。2.被告就原告申請之
    第098045073號「滋潤」商標應為核准註冊之處分。3.訴訟
    費用由被告負擔。
三、被告辯稱：
  (一)按「商標表示商品或服務之形狀、品質、功用或其他說明者
    ，不得註冊」，為商標法第23條第1項第2款所明定。所謂「
    商品之說明」係指商標圖樣之文字、圖形、記號、顏色組合
    或其聯合式，依一般社會通念，如為商品本身之說明或與商
    品本身之說明有密切關聯者，即有該款不得申請註冊之適用
    ，並不以習慣上通用為必要。本件原告申請註冊之「滋潤」
    ，係有指「浸潤、潤澤」、「使不乾燥」之意，經查，水會
    滋潤細胞，讓細胞有活氧，使身體內生化生理功能正常的進
    行，身體缺乏水分會引起「脫水現象」，而導致許多疾病的
    發生；而滋補細胞，鎖緊水份，令肌膚滋潤有彈性，可活化
    皮膚細胞，增加皮膚含水量。是原告以「滋潤」作為商標，
    指定使用於「茶葉、茶葉製成之飲料、茶葉包、咖啡、咖啡
    製成之飲料、冰、調味用香料、蜂蜜、蜂膠、食用花粉、糖
    果、米果、餅乾、穀製點心片、蛋糕、年糕、發粿、綜合穀
    物纖維粉、杏仁粉、酵母」商品，為所指定商品可滋潤細胞
    或皮膚之說明，自有前揭法條規定之適用。
  (二)至原告所舉被告核准「潤澤」、「滋補樂」、「滋養坊」、
    「滋養」、「滋養家」、「滋柔美」、「潤美精」、「潤的
    」、「e潤」、「潤肌精」、「潤顏康」、「養膚」、「養
    臉」、「養生能量」、「滋精」、「滋優美」、「滋力」、
    「滋麗」、「滋眼」、「滋骨」、「養護」、「養體素」、
    「養肝康」、「養命」、「養生」、「養神蛋」、「養健」
    、「養命水」、「潤而猛」、「潤滑精典」及「亮麗」、「
    豐滿」等多件註冊商標，與本件之構成要素不同，亦有個案
    核准是否妥切者。惟商標審查涉及公益，非單獨就原告所提
    之事證認定，尚需與其他因素綜合判斷，始能適正認定商標
    本身是否符合商標「質」的要求，且個案具體事實涵攝於各
    種判斷因素時，是否具識別性、其描述之程度為何、消費者
    對該類文字商標之認知、熟悉度與競爭同業使用之公平性等
    判斷因素，亦因個案事實及證據樣態差異，於個案中調查審
    認結果，當然會有不同，是商標申請人自不能以某些構成元
    素相同之商標核准案例，要求形式上之平等，作相同有利之
    結論，而偏離商標法第1條規定之意旨。又原告所稱於中國
    大陸亦有「滋潤」、「好滋潤」、「真滋潤」、「美滋潤」
    等商標獲准註冊，因同屬華語國家，對文字字義的認知應為
    相同或極相近一節，經核各國國情不同，審查標準各異，實
    不得執為本件亦應核准之論據。
  (三)查教育部重編國語辭典修訂本，「滋潤」之含義有：(1)浸潤
    、潤澤，例如：「天降甘霖，滋潤大地。」(2)不乾燥的意思
    。漢˙王充˙論衡˙是應：「彼露味不甘者，其下時，土地
    滋潤，流溼萬物，洽沾濡溥。」(3)北方方言，指舒適。如：
    「如今只祈風調雨順，國泰民安，大伙兒日子滋潤。」是「
    滋潤」一詞除為北方方言外，其「浸潤、潤澤」及「使不乾
    燥」的意思均與水有關，自有產生直接聯想之可能。又常見
    網路相關報導以「滋潤」等文字形容各類食物之功效，例如
    ：「芝麻能滋潤眼部肌膚」、「多吃大豆滋潤停經婦女」、
    「黃耆大棗湯補氣養血滋潤肌膚」、「常見滋潤皮膚的食品
    讓你在經濟實惠中體驗皮膚的保養滋潤，體驗皮膚在食物療
    法的幫助下，重新煥發本來的彩」、「五種滋潤美膚食品，
    夏日做個無斑美人」、「經濟危機還使大眾認識到，飲食不
    一定須奢華，享受滋潤就好」、「冬天滋潤皮膚的食品」、
    「6種滋潤食品讓秀髮柔潤發光」、「冬季乾燥需滋潤12個
    蜂蜜養生經」、「寒冷乾燥的冬季，應該吃哪些滋潤皮膚的
    食品？」、「核桃和松仁都是女性經典的滋補食品，它們富
    含維生素E和鋅，有利於滋潤皮膚、延緩皮膚衰老」、「啤
    酒，含維生素B群，可使皮膚滋潤，防止乾燥」、「滋潤皮
    膚的常見食品」、「滋潤食品防秋燥」、「飲食上宜吃蛋類
    、奶類、肉類等富含蛋白質的食品以滋潤肌膚；補充維生素
    A、維生素B1、B2等以防皮膚老化，柔潤皮膚；增加潤膚食
    物如新鮮蔬果、芝麻、核桃仁等」、「丹波黑大豆軟化血管
    滋潤皮膚延緩衰老」．．．等，在在均可證明各類食物皆可
    滋潤肌膚，使皮膚容光煥發。
  (四)並聲明：1.駁回原告之訴。2.訴訟費用由原告負擔。
四、按「商標有下列情形之一者，不得註冊：．．二、表示商品
    或服務之形狀、品質、功用或其他說明者。」，商標法第23
    條第1項第2款定有明文。所謂商品或服務之說明，係指依一
    般社會通念，該標識為對於商品或服務的品質、功用或其他
    有關的成分、性質等特性之直接且明顯描述，因消費者容易
    將之視為商品或服務本身的說明，而不具識別來源之功能，
    故必須有證據證明該描述性標識已經使用取得後天識別性，
    始得註冊。茲本件之爭點為：系爭商標之註冊是否違反商標
    法第23條第1項第2款之規定，而不得註冊？茲析述如下：
  (一)系爭商標圖樣係由單純未經設計之印刷字體中文「滋潤」由
    左至右所構成。而「滋潤」2字，為國人常見習用之語詞，
    有「浸潤、潤澤」、「不乾燥」、「舒適」之意，與「潤澤
    」、「津潤」等詞相近，其相反詞則為「乾燥」（見核駁卷
    第10頁之教育部重編國語辭典修訂本《網路版》查詢網頁資
    料），而食用蜂蜜、杏仁及穀物等食品分別具有潤燥清熱、
    滋養皮膚、心肺或頭髮之效果，亦有網路相關報導可參（附
    本院卷內），以之作為商標圖樣，指定使用於「茶葉、茶葉
    製成之飲料、茶葉包、咖啡、咖啡製成之飲料、冰、調味用
    香料、蜂蜜、蜂膠、食用花粉、糖果、米果、餅乾、穀製點
    心片、蛋糕、年糕、發粿、綜合穀物纖維粉、杏仁粉、酵母
    」商品，即足使相關消費者產生食用上開商品，可滋潤身體
    、發揮生理功能之直接聯想。原告雖主張系爭商標係一種自
    我標榜隱喻之巧妙運用，而為暗示性商標云云，然「滋潤」
    既為上開部分商品食用後所產生功用之單純直接描述，相關
    消費者無須運用想像力，即可直接自系爭商標之「滋潤」二
    字得知所使用商品之功用，系爭商標自難謂係暗示性商標。
    據此，原告以中文「滋潤」作為系爭商標圖樣，指定使用於
    上開食品類商品，予相關消費者之認知，乃為該等商品功用
    之說明，而有商標法第23條第1項第2款所定不得註冊之情事
    。
  (二)至原告所舉多件被告核准註冊之案例：「潤澤」、「滋補樂
    」、「滋養坊」、「滋養」、「滋養家」、「滋柔美」、「
    潤美精」、「潤的」、「e 潤」、「潤肌精」、「潤顏康」
    、「養膚」、「養臉」、「養生能量」、「滋精」、「滋優
    美」、「滋力」、「滋麗」、「滋眼」、「滋骨」、「養護
    」、「養體素」、「養肝康」、「養命」、「養生」、「養
    神蛋」、「養健」、「養命水」、「潤而猛」、「潤滑精典
    」及「亮麗」、「豐滿」等多件商標（見核駁卷第19至23頁
    ），以及本院98年度行商訴字第67號行政判決有關「COOL W
    ATER」商標之見解，核其商標圖樣所使用圖樣，其個別意義
    不同，與系爭商標圖樣「滋潤」之意義有別，且所指定使用
    之商品或服務與系爭商標不同，是以個案具體事實涵攝於各
    種判斷因素時即有所差異，其審認結果自有所不同。因此，
    案情有別，係屬另案是否妥適問題，基於商標審查個案拘束
    原則，要難比附援引，執為系爭商標亦應准予註冊之論據。
  (三)另原告雖以「滋潤」、「好滋潤」、「真滋潤」、「美滋潤
    」等商標亦於中國大陸獲准註冊（見本院卷第21至28頁），
    然「好滋潤」、「真滋潤」、「美滋潤」之商標圖樣，除「
    滋潤」2字外，另加以其他文字，與系爭商標圖樣有別，且
    各該商標所指定使用之商品亦與系爭商標不同，況各國商標
    審查法制概不相同，亦無由以他國案例，遽謂本件即應為相
    同之結論。
五、綜上所述，系爭商標有商標法第23條第1項第2款規定不得註
    冊之情形。被告所為系爭商標註冊應予核駁之處分，於法並
    無不合，訴願決定予以維持，亦無違誤，原告徒執前詞，訴
    請撤銷訴願決定及原處分，核無理由，應予駁回。
六、兩造其餘攻擊防禦方法均與本件判決結果不生影響，故不逐
    一論述，併此敘明。
據上論結，本件原告之訴為無理由，爰依行政訴訟法第98條第1
項前段，判決如主文。
中　　華　　民　　國　　100　 年　　3　　 月　　29　　日
                    智慧財產法院第一庭
                          審判長法　官  李得灶
 　　         　　　　　　　　　法　官　王俊雄
     　　　　　　　             法　官  林欣蓉
上為正本係照原本作成。
如不服本判決，應於送達後20日內向本院提出上訴狀並表明上訴
理由，如於本判決宣示後送達前提起上訴者，應於判決送達後20
日內補提上訴理由書（須按他造人數附繕本）。
中　　華　　民　　國　　100　 年　　3　　 月　　29　　日
      　        　　　　　　　　書記官  周其祥
